ACORDAO-COMPLETO-2509070

ACÓRDÃO 18987/2021 ATA 41/2021 - SEGUNDA CÂMARA

VISTOS, relatados e discutidos estes autos dos Embargos de Declaração opostos pelo Sr. Lawrence Carlos Amorim de Araujo contra o Acórdão 9894/2021-TCU-Segunda Câmara, inserido na Ata 26/2021, da Relação 23/2021.     
ACORDAM os Ministros do Tribunal de Contas da União, reunidos em sessão da 2ª Câmara, ante as razões expostas pelo Relator, em:
9.1. com fundamento no art. 34 da Lei 8.443/1992, c/c os arts. 277, inciso III, e 287 do Regimento Interno/TCU, conhecer dos Embargos de Declaração opostos pelo Sr. Lawrence Carlos Amorim de Araujo, para, no mérito, rejeitá-los; 
9.2. enviar cópia do presente Acórdão ao embargante e aos seus representantes legalmente constituídos nos autos, nos termos do art. 179, § 7º, do Regimento Interno/TCU.

Embargos de Declaração opostos contra o Acórdão 9.894/2021  Segunda Câmara, inserido na Ata 26/2021, da Relação 23/2021.

Segunda Câmara

Município de Almino Afonso/RN.

3. Embargante: Lawrence Carlos Amorim de Araujo (XXX.610.564-XX).

13.1. Ministros presentes: Bruno Dantas (Presidente), Aroldo Cedraz e Raimundo Carreiro.
13.2. Ministros-Substitutos presentes: Marcos Bemquerer Costa (Relator) e André Luís de Carvalho.

ACORDAO-COMPLETO-2528682

Acórdão de Relação 1217/2022 - Segunda Câmara

Acórdão de Relação

MARCOS BEMQUERER

Ministro-Substituto Marcos Bemquerer Costa.

Cuida-se de Embargos de Declaração opostos pelo Sr. Lawrence Carlos Amorim de Araujo - embora não declinado expressamente a qual decisum o recorrente se insurge - contra o Acórdão 9894/2021-TCU-Segunda Câmara, inserido na Ata 26/2021, da Relação 23/2021 (peça 27) , porquanto esta é a única deliberação prolatada nestes autos (peça 44) .
2.	Aquele decisum, no que tange ao deslinde deste feito, arquivou o presente processo, sem cancelamento do débito apontado pela Secretaria de Controle Externo de Tomada de Contas Especial - SecexTCE, a cujo pagamento continuou obrigado o Sr. Lawrence Carlos Amorim de Araujo, para que lhe fosse dada quitação (peça 27) .  
3.	Nesta etapa, o embargante aponta a existência de omissão no Acórdão guerreado, motivo pelo qual requer, verbis  (peça 44, pp. 29/30) : 
"i. Seja reconhecida a ausência de pressuposto de instauração e desenvolvimento regular da TCE, referente a¿ ausência de documentos indispensáveis a¿ instauração da TCE, ordenando-se o arquivamento do processo e a baixa da responsabilidade pelo débito, nos termos do art. 16 da Instrução Normativa no 71/2012 (alterada pela IN no 76/2016) desse E. Tribunal de Contas da União; ou 
ii. Sejam consideradas iliquidáveis as presentes contas, ordenando o seu trancamento, com fundamento nos arts. 20 e 21 da Lei 8.443/1992 c/c art. 211 do Regimento Interno do TCU, em razão da impossibilidade de êxito na obtenção dos elementos essenciais a¿ comprovação da aplicação dos recursos repassados no objeto do convênio, a¿ vista do longo lapso de tempo decorrido e da supressão, pelo MTur, de documentos essenciais a¿ apuração dos fatos e a¿ quantificação do suposto débito; ou 
iii. Seja declarado nulo o aco¿rda¿o recorrido, a fim de que sejam analisados todos os fundamentos apresentados pelo peticionante, capazes de infirmar a conclusão adotada por esse E. Tribunal; ou 
iv. Seja reconhecida a ausência de dano ao erário, in casu, determinando- se que o Ministério do Turismo providencie a baixa da responsabilidade do peticionante pelo débito aduzido; ou 
v. Seja reconhecida a prescrição quinquenal in casu, tendo em vista que o evento objeto do convênio 1015/2009 ocorreu em 2009 e o peticionante foi citado apenas em 17/08/2018 na presente TCE."
	É o Relatório.

Ana Beatriz de Macedo Alves (OAB/RN 12.432), André Lui¿s Bezerra Galdino de Arau¿jo (OAB/RN 8.074), Andreo Zamenhof de Macedo Alves (OAB/RN 5.541), Enrique Dorado de Oliveira (OAB/DF 54.377), Fernanda de Macedo Alves (OAB/RN 9.404), Guilherme Peixoto Almeida de Oliveira (OAB/DF 26.841), Jovana Brasil Gurgel de Macedo (OAB/RN 6.030), Ju¿lio Henrique de Macedo Alves (OAB/RN 13.132), Lara Costa Medeiros (OAB/RN 12.610), Lukas de Oliveira Marinho (OAB/DF 48.912), Marcela Fernandes Checchia (OAB/DF 51.877), Marco Philippo Moreira Pachêco (OAB/DF 36.959), Marcos de Araújo Cavalcanti (OAB/DF 28.560), Romildo Olgo Peixoto Júnior (OAB/DF 28.361), Veni Rosa¿ngela Gomes de Souza Macedo Virgínio (OAB/RN 5.234) e Wellington de Macedo Virgínio (OAB/RN 2.432).

Não atuou.

EMBARGOS DE DECLARAÇÃO. INEXISTÊNCIA DE OMISSÃO. CONHECIMENTO E REJEIÇÃO. CIÊNCIA AO EMBARGANTE.

TOMADA DE CONTAS ESPECIAL (TCE)

não atuou.

Em exame os Embargos de Declaração opostos pelo Sr. Lawrence Carlos Amorim de Araujo - embora não declinado expressamente a qual decisum o recorrente se insurge - contra o Acórdão 9894/2021-TCU-Segunda Câmara, inserido na Ata 26/2021, da Relação 23/2021 (peça 27) , porquanto esta é a única deliberação prolatada nestes autos (peça 44) .
2.	Mencionado decisum, no que tange ao deslinde deste feito, arquivou o presente processo, sem cancelamento do débito apontado pela Secretaria de Controle Externo de Tomada de Contas Especial - SecexTCE, a cujo pagamento continuou obrigado o Sr. Lawrence Carlos Amorim de Araujo, para que lhe fosse dada quitação (peça 27) .
3.	Desse modo, o recorrente aponta a existência de omissão no Acórdão combatido e requer, em síntese, que: i) a presente TCE seja arquivada em função da ausência de pressuposto de instauração e desenvolvimento regular; ii) as presentes contas sejam consideradas iliquidáveis; iii) o Acórdão embargado seja declarado nulo; iv) seja reconhecida a ocorrência da prescrição quinquenal, bem como a inexistência de dano ao erário (peça 44, pp. 29/30) . 
4.	Inicialmente, cabe esclarecer que os presentes Embargos de Declaração podem ser conhecidos, porquanto opostos de forma tempestiva e em consonância com os preceitos normativos cabíveis à espécie, insculpidos no art. 287 do Regimento Interno/TCU.
5.	Em rápida passagem, rememoro que este processo cuidou de Tomada de Contas Especial instaurada pelo Ministério do Turismo - MTur em desfavor do Sr. Lawrence Carlos Amorim de Araujo, Prefeito de Almino Afonso/RN no período de 1º/1/2009 a 31/12/2012 e 1º/1/2013 a 31/12/2016, tendo por fundamento a ausência da apresentação de documentos que permitissem aquilatar a regular aplicação dos recursos oriundos do Convênio 1.015/2009.
6.	Mencionado ajuste, celebrado entre o MTur e aquela municipalidade, teve por objeto o apoio à realização do projeto intitulado "IX Semana Cultural de Almino Afonso/RN" entre 16 e 20 de setembro de 2009. 
7.	Para a consecução do avençado, o MTur repassou a quantia de R$ 100.000,00 (peça 1, p. 44) , sendo de R$ 5.000,00 a contrapartida municipal. 
8.	Por meio da Nota Técnica de Reanálise 782/2013 (peça 2, pp. 4/7) e da Nota Técnica de Análise Financeira 632/2013 (peça 2, pp. 11/17) , foram apontadas as seguintes irregularidades: i) não apresentação de documentação comprobatória da divulgação em rádio, da divulgação em carro de som e das apresentações artísticas/musicais; ii) não encaminhamento da documentação relativa à prestação de contas (Relatório de Execução da Receita e Despesa, Pagamentos Efetuados, e Bens Adquiridos, devidamente preenchidos de acordo com o plano de trabalho aprovado) ; e iii) não apresentação do contrato de exclusividade que justificasse a contratação de artistas por inexigibilidade.
9.	No âmbito desta Corte, a SecexTCE instruiu os autos e efetuou, por delegação de competência deste Relator, a citação solidária do Sr. Lawrence Carlos Amorim de Araujo e do Município de Almino Afonso/RN, pelo débito abaixo descrito: 
	VALOR (R$) 
	DATA 
	Tipo (D/C) 

	100.000,00
	25/11/2009
	D

	50,00
	29/04/2010
	C

	6.631,18
	11/12/2013
	C

	6.692,19
	31/01/2014
	C

	6.728,99
	28/02/2014
	C

	6.775,42
	31/03/2014
	C

	6.837,76
	06/05/2014
	C

	6.915,24
	10/07/2014
	C

	7.192,18
	30/06/2015
	C

	7.354,54
	10/08/2015
	C

10.	Efetuadas as comunicações processuais de praxe, somente o Sr. Lawrence Carlos Amorim de Araujo apresentou alegações de defesa, tendo a municipalidade optado pela revelia.
11.	Analisando a defesa encaminhada, a SecexTCE pontuou que o responsável trouxe aos autos a comprovação de que havia efetuado diversas devoluções de valores e que, refazendo-se o cálculo do débito a partir das novas informações, o seu montante passou a ser de R$ 93.149,45, inferior, portanto, ao limite mínimo de R$ 100.000,00, na forma estabelecida nos arts. 6º, inciso I, e 19, da Instrução Normativa - IN/TCU 71/2012, modificada pela IN/TCU 76/2016.
12.	A unidade especializada, após anotar que a responsabilidade pelo débito era exclusiva do Sr. Lawrence Carlos Amorim de Araujo, propôs o arquivamento deste processo, sem cancelamento do débito, a cujo pagamento o embargante ficou obrigado a recolher, para que lhe fosse expedida quitação, sugestão acolhida pela egrégia Segunda Câmara por meio do aresto vergastado.
13.	Feito este introito, observo que os Embargos de Declaração são, em regra, recurso integrativo, que objetivam extirpar da decisão embargada o vício da omissão, entendida como " (...) aquela advinda do próprio julgado e prejudicial à compreensão de causa, e não aquela que entenda o embargante, ainda mais como meio transverso a impugnar os fundamentos da decisão recorrida." (STJ, Edcl Resp 351490, DJ 23/9/2002) .
14.	Elpídio Donizetti, in Curso Didático de Direito Processual Civil, Del Rey, 6ª Ed., Belo Horizonte, 2005, pág. 319, assevera que os "Embargos de Declaração podem ser conceituados como o recurso que visa ao esclarecimento ou à integração de uma sentença ou Acórdão", destacando, ainda, que: "Três são as hipóteses de cabimento dos embargos de declaração: obscuridade, contradição ou omissão" (pág. 320) .
15.	É firme a jurisprudência do TCU no sentido de que os aclaratórios não se constituem em figura recursal adequada à rediscussão do mérito de questões anteriormente examinadas, devendo o inconformado se valer do recurso apropriado para provocar a reapreciação da matéria (Acórdãos da Segunda Câmara 10.919/2016, de minha relatoria, e 6.126/2017, rel. Ministra Ana Arraes, entre outros julgados) .
16.	A via recursal escolhida pelo embargante tem natureza peculiar, cuja fundamentação é vinculada, visto que seu objetivo é estritamente afastar quaisquer vícios de determinada deliberação. Os vícios suscitados devem estar contidos dentro dos termos do inteiro teor do aresto atacado, composto por relatório, voto e acórdão. Todavia, como veremos adiante, o recorrente pretende rediscutir o mérito da decisão guerreada, tarefa incabível na estreita via dos Embargos de Declaração. 
17.	Nestes autos, o responsável inicia sua peça recursal apontando que a presente Tomada de Contas Especial deveria ser arquivada em função da ausência de pressuposto de instauração e desenvolvimento regular do processo. 
18.	Aduz que o Ministério do Turismo - MTur não teria encaminhado ao TCU a documentação completa do convênio que, segundo afirma, provaria a inexistência do dano ao erário pelo ao qual fora condenado. 
19.	Nada obstante o fato de o argumento não representar requisito apto a ser saneado pela estreita via dos Declaratórios, observo que o embargante foi regularmente citado e teve plena oportunidade de se defender, e trazer ao descortino da Corte os documentos/elementos que considerava necessários para demonstrar a suposta ausência do débito.
20.	Cumpre assentar, como destacado acima, que o MTur reprovou de forma expressa a prestação de contas encaminhada (Nota Técnica de Análise Financeira 632/2013, peça 2, pp. 11/17) , ou seja, o órgão concedente, de posse de todos os documentos/elementos que o recorrente afirma que não foram encaminhados ao TCU, ao analisá-los, corroborou a existência do dano ao erário em foco.
21.	De qualquer sorte, como pontuei, a matéria está inserta na esfera do mérito da deliberação atacada, não podendo, desse modo, ser objeto de apreciação na via recursal ora escolhida. 
22.	Prosseguindo, o Sr. Lawrence Carlos Amorim de Araujo assevera que as presentes contas deveriam ser consideradas iliquidáveis em função do: i) extenso lapso temporal transcorrido desde a suposta prática de irregularidade ate¿ a instauração da TCE; e ii) suposto não envio ao TCU, por parte do MTur, de toda a documentação relativa ao Convênio 1.015/2009.
23.	No que tange ao primeiro argumento, anoto que a jurisprudência do Tribunal é no sentido de que o mero transcurso temporal não acarreta, por si só, prejuízo à ampla defesa, de modo a ensejar o arquivamento de TCE, uma vez que o prejuízo à defesa deve ser efetivamente comprovado: 
Acórdão 1258/2019-TCU-Plenário (Relator Ministro Bruno Dantas) 
Acórdão 3457/2017-TCU-Segunda Câmara (de minha Relatoria) 
"O mero transcurso do tempo não acarreta, em toda e qualquer situação, prejuízo à ampla defesa ou à constituição do contraditório, devendo a configuração de tal prejuízo ser analisada em cada caso concreto, sob pena de violar-se a regra da imprescritibilidade das ações de cobrança de dano ao erário."
Acórdão 854/2016-TCU-Plenário (Relator Ministro Benjamin Zymler) 
Acórdão 444/2016-TCU-Segunda Câmara (Relator Ministro Augusto Nardes) 
"O mero transcurso de dez anos entre a data do ato irregular e a citação não é razão suficiente para o arquivamento da tomada de contas especial, sem exame de mérito. É preciso que, além disso, fique demonstrado efetivo prejuízo à ampla defesa."
24.	No caso em foco, o ajuste data do ano de 2009 e a citação do responsável se deu em 2018. É dizer, além de não ter ocorrido o interregno de dez anos entre o fato irregular e a citação, o responsável não demonstrou, de forma efetiva, a ocorrência de prejuízo à ampla defesa e ao contraditório.
25.	O segundo tópico já foi examinado acima, não havendo, como visto, motivo jurídico para alterar o entendimento firmado no Acórdão recorrido. 
26.	Noutro giro, o Sr. Lawrence Carlos Amorim de Araujo aponta suposta omissão consubstanciada no fato de que, embora tenha aduzido em sede de alegações de defesa que o MTur não havia encaminhado ao TCU a documentação completa relativa ao Convênio 1.015/2009, o argumento não fora levado em conta quando da prolação da deliberação combatida.
27.	Sobre o tema, mais uma vez insta trazer à colação o entendimento acima manifestado de que o MTur, de posse de todos os elementos e documentos que supostamente não teriam sido carreados a estes autos, reprovou a prestação de contas.
28.	Também não é demais assentar que o responsável teve a oportunidade de produzir as provas que entendesse necessárias à demonstração da tese de inexistência do dano ora em escrutínio.
29.	Nesse sentido, nada obstava que o Sr. Lawrence Carlos Amorim de Araujo tivesse oficiado ao Ministério do Turismo para que aquele órgão lhe encaminhasse os documentos/elementos suficientes à sua defesa perante este Tribunal.
30.	 De todo modo, em conclusão, o argumento esgrimido não seria suficiente para a eventual mudança de entendimento deste Relator em relação, tanto à existência do débito, quanto no que tange à responsabilidade do recorrente.
31.	Segue o embargante aduzindo a inexistência do débito, porquanto assim teria decidido o Poder Judiciário em sede de Ação Civil Pública impetrada pelo Ministério Público Federal - MPF. 
32.	Sobre o tema, vejo que o responsável foi condenado em sede de Ação de Improbidade Administrativa junto à 12ª Vara Federal do Rio Grande do Norte (peça 34) .
33.	Por meio de apelação junto ao Tribunal Regional Federal da 5ª Região, o responsável teve o recurso parcialmente provido para (peça 35) :
"22. No que se refere a¿ dosimetria da pena, novamente a sentença deve ser reformada apenas para decotar da condenação a proibição de contratar com o Poder Público ou receber benefícios ou incentivos fiscais ou creditícios, pois não ha¿ sequer indícios de que exerça atividade ou seja sócio de empresa que possa, eventualmente, se valer de tais possibilidades. 
23. A multa civil fixada em R$ 5.000,00 (cinco mil reais) esta¿ dotada de nítido caráter pedago¿gico-punitivo para o particular e insuscetível de configurar enriquecimento sem causa a¿ União. Isso ocorre porque a forma de contratação sob enfoque se revela como ato isolado e sem maiores consequências, ja¿ que ao menos os shows foram realizados, sendo este valor suficiente para inibir futuras condutas em descompasso com a Lei nº 8.429/92, razão pela qual não deve ser minorado. 
24. Remessa necessária, tida por interposta, improvida. Apelação parcialmente provida, apenas para revisar a capitulação considerada na sentença e para afastar a condenação relativa a¿ proibição de contratar com o Poder Público ou receber benefícios ou incentivos fiscais ou creditícios."
34.	Como é cediço, a jurisprudência do TCU é no sentido de que, apenas a absolvição, na esfera penal, motivada pela expressa indicação de inexistência do fato ou pela negativa de autoria, repercute na esfera administrativa de modo a socorrer o responsável em processos desta Corte. Precedentes (Jurisprudência Selecionada) : 
Acórdão 782/2021-TCU-Plenário (Relator Ministro Benjamin Zymler) 
"A ação por improbidade administrativa, de natureza civil, não vincula o TCU, uma vez que não há litispendência entre um processo que tramita no Tribunal e outro que verse sobre matéria idêntica no âmbito do Poder Judiciário, em razão do princípio da independência das instâncias e da competência atribuída pela Constituição Federal e pela Lei 8.443/1992 ao TCU. Apenas a sentença proferida em juízo penal que decida pela inexistência do fato ou pela negativa da autoria vincula a instância administrativa."
Acórdão 1663/2021-TCU-Segunda Câmara (de minha Relatoria) 
"A sentença proferida pelo juízo cível, sob qualquer fundamento, não vincula a decisão proferida pelo TCU. Apenas a sentença absolutória no juízo criminal fundada no reconhecimento da inexistência material do fato ou na negativa de autoria tem habilidade para impedir a responsabilização civil e administrativa do agente."
Acórdão 2850/2019-TCU-Primeira Câmara (Relator Ministro Vital do Rêgo) 
"A absolvição na esfera penal motivada pela falta ou insuficiência de provas não impede a responsabilização do gestor no âmbito do TCU, pois a sentença absolutória somente tem repercussão na instância administrativa quando declara a inexistência do fato ou que o responsável não concorreu para a infração penal."
35.	Novamente, para além de fixar que o argumento em foco se relaciona de forma intrínseca com o mérito da decisão atacada, devo asseverar que a situação aventada pelo recorrente, por não se subsumir aos leading cases acima descritos, não seria apta a socorrê-lo.   
36.	Por fim, o Sr. Lawrence Carlos Amorim de Araujo aponta a prescrição da pretensão ressarcitória do TCU, a qual, segundo aduz, seria de cinco anos, com base no art. 1º do Decreto 20.910/1932 e na jurisprudência do Superior Tribunal de Justiça - STJ (REsp 1.480.350/RS) .
37.	Acerca desse tema, cumpre destacar que a decisão adotada pelo Supremo Tribunal Federal - STF, nos autos do Recurso Extraordinário - RE 636.886 (Tema 899 da Repercussão Geral) , vai ao encontro do entendimento desta Corte de Contas de que a prescritibilidade da pretensão de ressarcimento ao erário com base em decisão de tribunal de contas somente alcança a fase judicial da execução do título extrajudicial, não atingindo os processos de controle externo em trâmite no TCU.
38. 	Insta reportar que os Embargos de Declaração opostos pela Advocacia-Geral da União - AGU contra o RE 636.886 foram apreciados pelo Plenário do STF, em sessão virtual ocorrida de 13 a 20/8 do corrente ano. Naquela assentada, o Pretório Excelso negou provimento ao recurso, nos termos do voto do relator, Ministro Alexandre de Moraes, que assim se manifestou (trecho do voto) : 
"Os argumentos acima elencados conduzem à conclusão no sentido de que a pretensão executória de título executivo proveniente de decisão do TCU da qual resulte imputação de débito ou multa é prescritível; e, portanto, a ela se aplica o prazo prescricional da Lei de Execução Fiscal.
Nenhuma consideração houve acerca do prazo para constituição do título executivo, até porque esse não era o objeto da questão cuja repercussão geral foi reconhecida no Tema 899, que ficou adstrito, como sobejamente já apontado, à fase posterior a formação do título." (grifo acrescido) 
39. 	Como se vê, a decisão do STF se referiu especificamente à etapa judicial da execução do título, sem tratar dos processos de controle externo que tramitam nesta Corte.
40. 	Em outras palavras, não há como o embargante se beneficiar de sua tese sobre a alegada prescrição quinquenal da pretensão de ressarcimento de dano ao erário, porquanto permanece assente no TCU a intelecção plasmada, inclusive, em enunciado sumular, sobre a imprescritibilidade das ações que visam à recomposição de débito:
Enunciado 282 da Súmula de Jurisprudência do TCU 
"As ações de ressarcimento movidas pelo Estado contra os agentes causadores de danos ao erário são imprescritíveis."
41.	Dessarte, inexistente a omissão aventada pelo Sr. Lawrence Carlos Amorim de Araujo, os presentes Embargos de Declaração devem ser conhecidos para que, no mérito, seja-lhes negado provimento.
	Com essas considerações, manifesto-me por que seja adotado o Acórdão que ora submeto a este colegiado.  
	T.C.U., Sala das Sessões, em 30 de novembro de 2021.
MARCOS BEMQUERER COSTA
Relator